臺灣高等法院民事裁定
109年度家上字第291號
上  訴  人  李國雄  
上列上訴人因與被上訴人李嬌嬌間請求確認遺囑無效等事件，本院依職權就溢收之訴訟費用，裁定如下：                    
    主  文
上訴人溢繳之第二審裁判費新臺幣貳拾叁萬肆仟叁佰元，應予返
還。
    理  由
一、按訴訟標的之價額，由法院核定，核定訴訟標的之價額，以
    起訴時之交易價額為準，民事訴訟法第77條之1第1項、第2
    項定有明文。另計算上訴利益，應就上訴聲明範圍內之訴訟
    標的，以起訴時之交易價額核定之。此觀民事訴訟法第466
    條第4項準用第77條之1第2項規定自明。又訴之客觀預備合
    併，原告先位之訴勝訴，備位之訴未受裁判，經被告合法上
    訴時，備位之訴應解為隨同先位之訴繫屬於第二審而生移審
    之效力，第二審法院認先位之訴無理由時，固應就備位之訴
    加以裁判，惟備位之訴既未經第一審法院判決被告敗訴，被
    告就該備位之訴即無應如何廢棄或變更之聲明可言，其上訴
    利益，自應僅就所不服先位之訴而上訴聲明範圍內之訴訟標
    的為核定（最高法院109年度台抗字第643號裁定參照）。又
    確認遺囑無效之訴，究屬因財產權或非因財產權涉訟，端視
    遺囑之內容而定，如遺囑內容係有關非財產上之權利義務關
    係者，核屬非因財產權涉訟，至遺囑內容為關於財產上權利
    義務關係者，則為因財產權涉訟（最高法院101年度台抗字
    第184號裁定意旨參照）。再訴訟費用如有溢收情事者，法
    院應依聲請並得依職權以裁定返還之，民事訴訟法第77條之
    26第1項亦有明定。
二、本件被上訴人於第一審先位聲明請求確認兩造被繼承人張翠
    香於民國97年12月31日，在臺灣臺北地方法院所屬民間公證
    人林金鳳事務所作成之97年度北院民公金字第00337號公證
    遺囑（下稱系爭遺囑）無效，並請求回復張翠香所遺如附表
    之財產（下稱系爭遺產）予全體繼承人；備位聲明請求確認
    其就系爭遺產有8分之1之特留分存在，並請求回復附表編號
    1至3號所示遺產予全體繼承人之判決。案經原審依先位聲明
    判決被上訴人勝訴，上訴人不服，提起上訴，依上開說明，
　　其上訴利益自應僅就所不服先位之訴而上訴聲明範圍內之訴
    訟標的為核定。準此，被上訴人先位聲明請求確認系爭遺囑
    無效之目的，係為取得系爭遺產應繼分4分之1，屬財產權訴
    訟，則本件上訴利益即為系爭遺產起訴時之交易價額4分之1
    即新臺幣（下同）1,153萬6,638元（計算式：46,146,550×1
    /4=11,536,638，元以下4捨5入），上訴人依此應預納第二
    審裁判費17萬0,328元，惟上訴人已繳第二審裁判費40萬4,6
    28元（見本院卷一第16、519頁），核已溢繳23萬4,300元（
    計算式：404,628－170,328＝234,300），本院自得依職權裁
    定返還之。
三、綜上所述，上訴人溢繳第二審裁判費23萬4,300元，應依前
    開規定以裁定返還之，爰依職權裁定如主文。
中　　華　　民　　國　　111 　年　　9 　　月　　23　　日
                  家事法庭
                      審判長法  官  周美雲
                            法  官  古振暉
                            法  官  江春瑩
正本係照原本作成。
不得抗告。
中　　華　　民　　國　　111 　年　　9 　　月　　23　　日

 　　　　　　　　　　　　 　書記官  莊智凱
附表　　　　　　　　　　　　　
編號 被繼承人張翠香遺產 現登記所有人/領取人 起訴時價值/新臺幣 卷證出處 1 臺北市○○區○○段0○段000○號建物(門牌臺北市○○區○○○路0段00巷00號）、權利範圍：全部 李國雄   17,851,450  見本院卷二第165頁、卷外鑑定報告  臺北市○○區○○段0○段000地號土地、面積107平方公尺、權利範圍：1/2 李國雄    臺北市○○區○○段0○段00000地號土地、面積14平方公尺、權利範圍：1/2 李國雄   2 臺北市○○區○○段0○段000○號建物(門牌臺北市○○區○○○路0段00巷00號2樓 ）、權利範圍：全部 李國雄   14,115,100    臺北市○○區○○段0○段000地號土地、面積107平方公尺、權利範圍：1/2 李國雄    臺北市○○區○○段0○段00000地號土地、面積14平方公尺、權利範圍：1/2 李國雄   3 臺中市○區○○段0000○號建物(門牌臺中市○區○○街00巷00號）、權利範圍：全部 李圓圓、李家雄、李國雄   8,033,250    臺中市○區○○段0000000地號土地、面積744平方公尺、權利範圍：647/10000 李圓圓、李家雄、李國雄    臺中市○區○○段0000000地號土地、面積72平方公尺、權利範圍：647/10000 李圓圓、李家雄、李國雄   4 臺中市○區○○○段0000○號建物(門牌臺中市○區○○路000巷00號4樓之2）、權利範圍：全部 李圓圓、李家雄   5,257,600    臺中市○區○○○段000000地號土地、面積388平方公尺、權利範圍：65/1000 李圓圓、李家雄   5 臺灣土地銀行西臺中分行活期儲蓄存款 李國雄   83,009  見本院卷二第165頁 6 郵局存簿新店雙城郵局活期儲蓄存款 李國雄   105,923  見本院卷二第165頁 7 中鴻鋼鐵股份有限公司股票949股、11.15元/股 李國雄   10,581  見本院卷二第165、265頁 8 中國鋼鐵股份有限公司股票659股、24.6元/股 李國雄   16,211   見本院卷二第165、266頁 9 聯華電子股份有限公司股票1,861股、16.1元/股 李國雄   29,962  見本院卷二第165、361頁 10 玉山金融控股股份有限公司股票3萬4,136股、18.85元/股 李國雄   643,464  見本院卷二第165、268頁 106年11月22日起訴時遺產總價額   46,146,550